【裁判字號】    97,重訴,93
【裁判日期】    971016
【裁判案由】    確認抵押債權不存在
【裁判全文】
臺灣高雄地方法院民事判決              97年度重訴字第93號
原      告  丙○○○
訴訟代理人  鄭世賢律師
被      告  己○○
訴訟代理人  蔡秋聰律師
            戊○○
上列當事人間確認抵押債權不存在事件，本院於民國97年10月2
日言詞辯論終結，判決如下：
    主  文
確認被告於九十六年五月十日以０九六專左第０一二八三０號就
原告所有坐落高雄市○○區○○段二小段三五三之一地號土地，
權利價值最高限額新台幣一千五百萬元登記之抵押權所擔保被告
對原告之債權不存在。
原告其餘之訴駁回。
訴訟費用由原告負擔三分之二，餘由被告負擔。
    事實及理由
一、按訴狀送達後，原告不得將原訴變更或追加他訴，但被告同
    意者，不在此限；被告於訴之變更或追加無異議，而為本案
    之言詞辯論者，視為同意變更或追加，民事訴訟法第255 條
    第1 項第1 款、第2 項定有明文。原告起訴時，原係請求(一)
    確認被告於民國96年5 月10日以096 專左第012830號就原告
    所有坐落高雄市○○區○○段2 小段353 之1 地號土地權利
    價值最高限額新台幣（下同）1500萬元登記之抵押權所擔保
    之債權不存在；(二)被告應將前項抵押權設定登記塗銷。嗣於
    訴狀送達後變更聲明：(一)確認被告於96年5 月10日以096 專
    左第012830號就原告所有坐落高雄市○○區○○段二小段35
    3 之1 地號土地，權利價值最高限額1,500 萬元登記之抵押
    權及其所擔保被告對原告之債權不存在；(二)被告應將前項抵
    押權設定登記塗銷。被告對於原告追加確認抵押權不存在部
    分無異議，而為本案之言詞辯論，視為同意變更或追加，合
    於民事訴訟法第255 條第1 項第1 款、第2 項之規定，應予
    准許。
二、原告起訴主張：原告所有坐落於高雄市左營區○○○○段35
    31地號土地（下稱系爭土地），係原告配偶吳天生死亡後，
    經分割遺產後由原告繼承取得。訴外人即原告次子甲○○、
    次媳丁○○因積欠被告債務，乃利用辦理繼承登記機會，盜
    用原告所交付之印鑑證明、印章、土地所有權狀，將系爭土
    地設定最高限額1500萬元抵押權（下稱系爭抵押權）予被告
    ，惟兩造間並無設定系爭抵押權之合意，原告亦未同意或授
    權甲○○、丁○○以系爭土地設定抵押權，是系爭設定抵押
    權之契約並不成立。又原告未向被告借款，亦無承擔甲○○
    、丁○○債務之意思，兩造間並無債權債務關係，系爭抵押
    權所擔保被告對原告之債權不存在，爰起訴請求確認系爭抵
    押權及其擔保被告對原告之債權均不存在，並依民法第767
    條物上請求權之規定，請求被告塗銷系爭抵押權登記等語，
    並聲明：(一)確認被告於96年5 月10日以096 專左第012830號
    就原告所有坐落高雄市○○區○○段二小段35 3之1 地號土
    地，權利價值最高限額新台幣1,500 萬元登記之抵押權及其
    所擔保被告對原告之債權不存在；(二)被告應將前項抵押權設
    定登記塗銷。
三、被告則以：原告及甲○○、丁○○自94年起至96年間，共同
    多次向原告借款，金額累計約3000萬元，經被告要求提供不
    動產作為擔保，原告始以系爭土地及另筆坐落台南縣白河鎮
    ○○○段922 地號、權利範圍7/10之土地，分別為原告設定
    本金最高限額1,500 萬元、600 萬元之抵押權，原告並與甲○○、丁○○共同開立發票日均為96年5 月9 日、票面金額
    同抵押權擔保權利金額之本票各1 紙（其中1,500 萬元之本
    票下稱系爭本票）交予被告收執；又如認借款係甲○○、丁○○向被告所借，原告提供系爭土地為被告設定抵押權，並
    共同開立系爭本票，足見其有承擔甲○○、丁○○對被告債
    務及設定系爭抵押權之意思，兩造間並非無債權債務關係及
    設定抵押權之合意存在等語，資為抗辯。並聲明：原告之訴
    駁回。
四、按確認法律關係之訴，非原告有即受確認判決之法律上利益
    者，不得提起之，民事訴訟法第247 條第1 項前段定有明文
    ；又法律關係之存在否不明確，致原告在私法上之地位有受
    侵害之危險，而此危險得以對於被告之確認判決除去之者，
    即得依民事訴訟法第247 條之規定提起確認之訴。本件原告
    主張被告就系爭抵押權及其所擔保之被告對原告之債權不存
    在，惟被告否認之。是原告就系爭抵押權及該抵押權擔保被
    告對原告之債權存在與否，即處於不安之狀態，而此不安之
    狀態，得經由本件確認判決予以除去，故原告有受確認判決
    之法律上利益存在，核先敘明。
五、兩造不爭事項：
  (一)坐落於高雄市左營區○○○○段3531地號土地係原告配偶死
    亡後，經分割遺產由原告繼承取得。
  (二)系爭土地於96年5 月10日為被告設定本金最高限額1500萬元
    抵押權，擔保借款以及其他債務，及於現在（包括過去所負
    現在尚未清償）、將來因票據、其他所有債務及有關費用。
  (三)原告於96年5 月9 日與丁○○一同至高雄市三民區第二戶政
    事務所辦理印鑑變更、申請印鑑證明。
  (四)系爭抵押權設定登記申請文件及系爭本票內原告「丙○○○
    」之印文均為真正。
六、本件爭執事項：
  (一)兩造間有無1,500萬元消費借貸關係存在？
  (二)如兩造間無消費借貸關係存在，原告有無承擔甲○○、丁○○對被告之借款債務？原告是否應負系爭本票之票據債務？
  (三)原告有無設定系爭抵押權之意思？原告請求被告塗銷系爭抵
    押權有無理由？
七、本院之判斷：
  (一)兩造間有無1,500萬元消費借貸關係存在？
  1.按當事人主張有利於己之事實者，就其事實有舉證之責任，
    民事訴訟法第277 條前段定有明文，故主張法律關係存在之
    當事人，應就發生該法律關係所須具備之特別要件事實負舉
    證責任。次按，稱消費借貸者，謂當事人一方移轉金錢或其
    他代替物之所有權於他方，而約定他方以種類、品質、數量
    相同之物返還之契約，民法第474 條第1 項亦有明文。是以
    ，消費借貸契約之成立，須以雙方當事人間之借貸合意及金
    錢交付為要件。再按民事訴訟如係由原告主張權利者，應先
    由原告負舉證之責，若原告先不能舉證，以證實自己主張之
    事實為真實，則被告就其抗辯事實即令不能舉證，或其所舉
    證據尚有疵累，亦應駁回原告之請求，最高法院17年上字第
    917 號判例參照。本件原告起訴主張兩造並無消費借貸關係
    ，請求確認系爭抵押權所擔保被告對原告之債權不存在等語
    ，被告否認之，並以：原告與甲○○、丁○○共同向原告借
    款等語資為抗辯。依前述說明，被告自應就兩造間消費關係
    存在之事實，負舉證之責。
  2.被告主張原告與甲○○、丁○○共同向被告借款，被告業將
    借款交付予甲○○、丁○○等情，並提出匯款回條及支票為
    憑。原告對於被告交付借款予甲○○、丁○○之事實固不爭
    執，惟否認兩造間有消費借貸之合意。被告雖曾將借款交予
    甲○○、丁○○，惟此一事實，尚無法證明兩造有消費借貸
    之合意。被告主張原告與甲○○、丁○○共同向被告借款云
    云，尚無足採。
  (二)如兩造間無消費借貸關係存在，原告有無承擔甲○○、丁○○對被告之借款債務？原告是否應負系爭本票之票據債務？
  1.按如有用印章代簽名者，其蓋章與簽名生同等之效力；票據
    上之簽名，得以蓋章代之，民法第3 條第2 項、票據法第6
    條分別定有明文，是當事人為法律行為而有使用文字之必要
    者，蓋章與簽名，具有同等效力。次按，當事人主張有利於
    己之事實，就其事實有舉證之責任，民事訴訟法第277 條前
    段定有明文。而私人之印章，由自己使用為常態，被人盜用
    為變態，主張變態事實之當事人，自應就此印章被盜用之事
    實負舉證之責任（最高法院86年度臺上字第717 號判決參照
    ）。又按票據固為無因證券，票據債務人不得以自己與發票
    人或執票人前手間所存在之抗辯事由，對抗執票人，然發票
    人非不得以自己與執票人間所存之抗辯事由對抗執票人，此
    觀票據法第13條上段之反面解釋而自明，又如發票人一旦提
    出其基礎原因關係不存在之對人抗辯，執票人自應就該基礎
    原因關係存在之積極事實，負舉證責任。
  2.原告主張系爭本票上原告之印文係丁○○盜用原告印章所蓋
    印，原告自無庸負擔系爭本票之票據債務，且原告並未承擔
    甲○○、丁○○積欠被告之債務，兩造間就系爭本票並無原
    因關係存在，被告對原告就系爭本票之票據債權並不存在等
    語。被告否認之，並以：系爭本票上原告之印文為真，原告
    即應負系爭本票之票據債務，系爭本票乃因原告承擔甲○○
    、丁○○之借款債務而共同簽發，原告自不得以系爭本票之
    原因關係不存在對抗被告等語為辯。揆諸前述說明，系爭本
    票上原告之印文為真正既為兩造所不爭執，則原告應就印章
    遭丁○○盜用之事實負舉證之責。至於原告主張系爭本票之
    原因關係不存在，被告抗辯原告因承擔甲○○、丁○○之債
    存在之事實，負舉證之責。
  3.原告主張其印章因丁○○表示要辦理繼承登記事宜而交予丁○○，其印章係遭丁○○盜用等情，雖據證人丁○○到庭證
    稱：伊向原告表示要辦理繼承登記事宜，帶領原告辦理變更
    印鑑並申請補領國民身分證，之後印章及原告之身分證均由
    伊保管，伊為設定系爭土地之抵押權予被告，而將伊個人、
    甲○○及原告之印章交予被告，系爭本票上原告之印文並非
    伊所蓋用等語。然證人丁○○與原告同為系爭本票之發票人
    ，且與原告係親屬關係，就系爭本票支票據債務有財產上之
    利害關係，其證詞已難期客觀中立。且原告之配偶吳天生於
    95年7 月11日死亡，原告及其他繼承人於96年2 月10日協議
    分割遺產，原告並於96年4 月4 日辦理夫妻剩餘財產差額分
    配登記，有土地登記申請書、遺產分割協議書在卷可憑（本
    院卷第137 、141 頁）。吳天生之遺產繼承登記既已辦畢，
    原告是否僅因丁○○表示未辦理繼承登記事實即交付其印章
    及身分證，實有可疑。原告雖又稱其對於辦理繼承登記事宜
    全不知情云云，惟原告於遺產分割登記後仍分別於96年5 月
    7 日、5 月9 日親自辦理印鑑變更登記申請並申請印鑑證明
    ，並於95年5 月9 日以遺失為原因補領國民身分證，有高雄
    市三民區第二戶政事務所97年3 月11日高市民二戶字第0970
    0020 13 號函附印鑑變更登記申請書及印鑑證明申請書影本
    、97年4 月8 日高市民二戶字第0970002879號函覆申請書在
    卷可憑（本院卷第98、159 、161 頁）。而證人即原告長子
    乙○○到庭證稱：原告於吳天生過世後居住於重立路住處，
    原告之印章即放置於該處，因伊未與原告同住，故曾告知原
    告印鑑放置之位置，嗣後收受被告寄出之存證信函後，亦曾
    告知原告其印章放置之位置等語（本院卷第220 頁背面），
    足見原告知悉其印章放置於何處。原告既知悉其印章之所在
    ，豈有多次變更印鑑、申請印鑑證明，又申請補領國民身分
    證之必要。證人丁○○之證詞，是否屬實，尚屬有疑，自難
    遽採。原告主張因丁○○表示要辦理繼承登記將交付印章予
    丁○○，而印章遭丁○○盜用云云，自無法證明，尚難信屬
    真實。
  4.被告主張系爭本票係因原告承擔甲○○與丁○○之借款債務
    而簽發，惟原告否認之，被告對於原告承擔債務之事實，僅
    以系爭本票上原告之印文為真及原告授權甲○○、丁○○設
    定系爭抵押權為據。然簽發票據之原因關係甚多，並無法證
    明原告有承擔債務之意思。又稱最高限額抵押權者，謂債務
    人或第三人提供其不動產為擔保，就債權人對債務人一定範
    圍內之不特定債權，在最高限額內設定之抵押權。第三人提
    供其不動產為擔保，僅以其所提供之不動產於擔保金額內負
    物上責任，與承擔債務有異，縱被告抗辯原告提供系爭土地
    為被告設定系爭抵押權為真（詳後述），亦無法證明原告有
    承擔債務之意思。是以，原告主張系爭本票之原因關係不存
    在，應可採信。原告請求確認系爭抵押權所擔保被告對原告
    之債權不存在，自屬有據。
  (三)原告有無設定系爭抵押權之意思？原告請求被告塗銷系爭抵
    押權有無理由？
  1.原告主張其並無設定系爭抵押權之意思，係丁○○盜用原告
    印章、國民身分證及系爭土地之土地所有權狀，將系爭土地
    設定最高限額抵押權予被告等情，被告否認之。惟系爭抵押
    權設定登記申請文件內原告之印文均為真正，既為兩造所不
    爭執，原告自應就其印章遭盜用之事實，負舉證之責。而原
    告主張其印章遭丁○○盜用云云，並無可採，已如前述。抵
    押權設定授權書上原告之指印係丁○○所偽造，雖為兩造所
    不爭執，然系爭抵押權登記申請文件上原告「丙○○○」之
    印文為真正，依民法第3 條第2 項規定，蓋章與簽名有同等
    之效力，仍無礙於原告與被告間就系爭土地有設定抵押權合
    意存在之認定。原告主張其並無以系爭土地設定最高抵押權
    予被告之意思，請求確認系爭抵押權不存在，洵屬無據。
  2.系爭抵押權所擔保被告對原告之債權並不存在，雖如前述，
    然系爭抵押權所擔保者尚有被告對於甲○○、丁○○之債權
    。是以，系爭抵押權尚不因其所擔保被告對於原告之債權不
    存在而主債務不存在。系爭抵押權既經原告與被告合意設定
    ，原告依據民法第767 條請求被告塗銷系爭抵押權，亦無理
    由。
八、綜上，原告主張其與被告間無消費借貸關係，且原告簽發系
    爭本票之原因關係不存在，故原告請求確認系爭抵押權所擔
    保被告對原告之債權不存在，為有理由，應予准許。另系爭
    抵押權設定申請文件上之原告印文為真正，原告無法舉證證
    明其印章遭丁○○盜用，其主張無設定抵押權之意思請求確
    認系爭抵押權不存在，並依據民法第767 條之規定請求被告
    將系爭抵押權之登記予以塗銷，即無理由，應予駁回。
九、據上論結，本件原告之訴為一部有理由，一部無理由，依民
    事訴訟法第79條，判決如主文。
中    華    民    國    97    年    10    月    16    日
                  民事第一庭    審判長法  官  朱玲瑤
                                      法  官  劉惠娟
                                      法  官  陳宛榆
正本係照原本作成。
如不服本判決，應於送達後20日內，向本院提出上訴狀並表明上
訴理由，如於本判決宣示後送達前提起上訴者，應於判決送達後
10日內補提上訴理由書（須附繕本）。
中    華    民    國    97    年    10    月    16    日
                                      書記官  曹德英


司法院資訊處製作；財團法人民間司法改革基金會備份。
